【裁判字號】    94,訴,196
【裁判日期】    950207
【裁判案由】    詐欺等
【裁判全文】
臺灣花蓮地方法院刑事判決               94年度訴字第196號
公  訴  人  臺灣花蓮地方法院檢察署檢察官
被      告  癸○○
指定辯護人  陳清華律師
被      告  卯○○
選任辯護人  魏辰州律師
被      告  午○○
選任辯護人  廖學忠律師
上列被告等因詐欺等案件，經檢察官提起公訴（94年度偵字第22
7號），本院判決如下：
    主  文
癸○○連續幫助常業詐欺取財，處有期徒刑拾月，緩刑參年。
卯○○常業詐欺取財，處有期徒刑貳年陸月。扣案之空白支票玖
張、行動電話壹支、信封陸張、王代書字樣之名片玖張、打印機
壹台，均沒收。
午○○無罪。
    事  實
一、癸○○明知虛設公司行號申請支票帳戶供他人使用支票，可
    能使他人藉以從事詐欺犯行，竟為牟利，基於幫助常業詐欺
    之概括犯意，以新台幣（下同） 50000元之代價，將其身分
    證交由綽號「阿國」之姓名年籍不詳之成年男子，由「阿國
    」先於民國92年6月10日在台南市○○路○段27號虛設「永長
    盛有限公司」，嗣於92年7月15日在台北縣永和市○○路321
    號1樓虛設「杉本興業有限公司」，由癸○○擔任該2家公司
    負責人，且癸○○先後於92年9月8日、同年9月25日，由「
    阿國」陪同至安泰商業銀行中和分行（下簡稱安泰銀行中和
    分行）、台灣土地銀行雙和分行（下簡稱土地銀行雙和分行
    ），分別開立帳號 0000000、帳號013261之「杉本興業有限
    公司」支票存款帳戶並領用支票後，均交由「阿國」運用，
    「阿國」則將所申領之支票交予許秀莉（原名許秀月，所涉
    犯行經檢察官併案由台灣台中地方法院審理後，因經該院判
    決無罪，併案部分退由檢察官另行處理），許秀莉再轉賣給
    卯○○出售予不特定之買者使用。總計「杉本興業有限公司
    」於土地銀行雙和分行013261帳戶迄93年 9月22日止，共退
    票43張，總金額為00000000元，該公司向各銀行請領支票之
    退票金額則高達00000000元。
二、卯○○明知利用人頭向銀行申請之支票屆期將無法兌現（俗
    稱芭樂票），如予售出，購買者持以購物或調現，將使收票
    人受到詐騙，竟仍基於意圖為自己不法所有之犯意，並以此
    為業，於92年10月間起，分別以每張3000元至3500元之代價
    向許秀莉購入包括上述「杉本興業有限公司」在內及其他發
    票人所開立之空白人頭支票（購得之支票均已蓋妥發票人印
    鑑），或以每張 600元之代價向許秀莉購買已退票拒絕往來
    之人頭支票共 147張後，由卯○○填載發票日期，在更生日
    報花蓮、宜蘭辦事處，刊登「支票借您用、王小姐、000000
    0000」之廣告，對外以王小姐或王代書之名義，出售牟利，
    嗣由卯○○本人或委託有幫助犯意之辰○○、丑○○及子○
    ○等人（所涉犯行，另行審結），將上述空白人頭支票以每
    張4500元至5000元不等之代價，售予戊○○等人使用（買受
    空白人頭支票者及時間、票號、張數，均詳如附表一、二所
    示，附表一等人所涉犯行另行審結），面額則視購買者個人
    需求，由卯○○代填或由購買者自行填寫，致附表一所示之
    持票人陷於錯誤，交付收受開支票，嗣因支票不獲兌現，受
    有損失，始知受騙。嗣經警扣得卯○○所有之空白人頭支票
    9張及估價單55張、行動電話1支、雜記紙6張、記事本23 頁
    、信封6張、印製王代書字樣之名片9張（扣押物清單誤載為
    8張）、打印機1台等物。
三、案經法務部調查局東部地區機動工作組報請臺灣花蓮地方法
    院檢察署檢察官偵查起訴。
    理  由
壹、有罪部分：
一、訊據被告癸○○、卯○○對於上開犯行，業已坦承不諱，其
    中證人即共同被告許秀莉於警詢中證稱：帳冊內記載「花」
    的即是卯○○向伊拿的票數等語，經查，該帳冊記載「花」
    之支票數量核算後為 147張，核與被告卯○○於調查中稱：
    總計我購買的人頭支票超過 100張等語大致相符。此外，另
    有證人即共同被告辰○○、丑○○、子○○、戊○○、甲○
    ○於警詢、偵查之供述，及證人庚○○、巳○○、寅○○、
    丙○○、乙○○、己○○、辛○○、丁○○於警詢之證述可
    稽。此外，另有杉本興業有限公司設立登記申請書、設立登
    記表、股東同意書影本、永長盛實業股份有限公司設立登記
    申請書、設立登記表、股東同意書影本、安泰銀行中和分行
    、土地銀行雙和分行支存開戶資料、支票影本、退票理由單
    影本、花蓮二信合作社票據退票單、名片影本、剪報影本、
    安泰銀行中和分行95年1月19日95安和發字第956000024號函
    、土地銀行雙和分行95年1月12日雙和存字第09500 00034號
    函。此外，另有被告卯○○所有之空白人頭支票 9張及估價
    單55張、行動電話1支、雜記紙6張、記事本23頁、信封 6張
    、印製王代書名片9張、打印機1台等物及許秀莉所有之帳冊
    （編號6-2）扣案可參，被告2人犯行堪以認定，應予依法論
    科。
二、按刑法上所謂常業犯，指反覆以同種類行為為目的之社會活
    動之職業性犯罪而言，至於犯罪所得之多寡，是否恃此犯罪
    為唯一之謀生職業，則非所問，縱令兼有其他職業，仍無礙
    於該常業犯罪之成立，最高法院著有85年度臺上字第 510號
    判例可資參照，被告卯○○明知其向許秀莉所購買之空白人
    頭支票無法兌現，竟仍買受後販售與他人牟利，而被告癸○
    ○則明知並未實際經營公司，竟仍同意掛名虛設公司以向銀
    行申請支票，均知其所為極易成為詐欺集團之犯罪工具，其
    猶為該詐欺集團提供自己的身份資料設立公司並開立支票帳
    戶，將銀行核發之支票交他人使用，以供作為詐欺之工具，
    顯有幫助之犯意，故被告卯○○所為，係犯刑法第 340條之
    常業詐欺罪，被告癸○○所為，係犯刑法第30條第 1項、第
    340 條之幫助常業詐欺罪，公訴人雖認被告癸○○為常業詐
    欺罪之正犯（見本院卷第 127頁之檢察官補充理由書，該補
    充理由書並已減縮被告癸○○原起訴之偽造有價證券罪嫌部
    分，併予說明），然被告癸○○僅提供申請支票帳戶之助力
    ，並未實施任何詐欺之構成要件行為，且與綽號「阿國」間
    ，亦無任何常業詐欺犯意之主觀犯意聯絡，故公訴人認為屬
    常業詐欺罪之共同正犯等語，容有誤會。又公訴人認為被告
    卯○○犯有刑法第201條第1項之偽造有價證券罪嫌，亦容有
    違誤，理由詳如後述。被告癸○○先後多次開立支票帳戶之
    幫助常業詐欺之行為，顯然犯意概括，應論以連續犯，並加
    重其刑。又被告癸○○基於幫助常業詐欺之意思而犯之，為
    幫助犯，依刑法第30條第 2項之規定，減輕其刑。爰審酌被
    告2 人均為牟取私利，竟為本件犯行，造成多名被害人受害
    ，所為嚴重傷害金融秩序，然被告 2人犯後均坦承犯行，猶
    有悔意，被告癸○○智識程度非高，因一時思慮不周，始犯
    下本案，另參酌被告卯○○售出之人頭支票數量約百餘張，
    侵害他人財產法益甚鉅等一切情狀，分別量處如主文所示之
    刑。查被告癸○○未曾受有期徒刑以上刑之宣告，有台灣高
    等法院被告前案紀錄表附卷可稽，其犯罪後已深知悔悟，本
    院認其經此教訓後，當知警惕，應無再犯之虞，因認其所宣
    告之刑，以暫不執行為適當，併予宣告緩刑 3年，以勵來茲
    而啟自新。扣案之空白人頭支票 9張為被告卯○○所有，預
    備供其犯罪所用之物，行動電話1支、信封6張、印有王代書
    字樣名片9張、打印機1台等物均為被告所有供其犯罪所用之
    物，均經被告卯○○自承在卷（見本院卷第 212頁）均應依
    法宣告沒收。至於扣案之估價單55張、雜記紙 6張、記事本
    23頁張等物僅屬被告卯○○買受或出售支票之紀錄，非供犯
    罪直接所用之物，另扣有名片10張與本件非直接相關，均無
    庸宣告沒收，併予說明。
三、公訴人雖認為被告卯○○另犯有偽造有價證券罪嫌，然按：
    刑法上所謂偽造有價證券，以無權簽發之人冒用他人名義簽
    發為要件，如果行為人基於本人之授權，或其他原因有權簽
    發者，則與無權之偽造行為不同，除涉犯他項罪名外，尚難
    遽以該罪名論擬。再一般俗稱「人頭票」或「芭樂票」，除
    由他人冒用本人名義開戶，於領票後以低價販賣圖利者外，
    亦有本人自行開戶領取票據並蓋用發票人印章後，以一定對
    價出售得利者，此種情形，既係授權買受該票據之人任意填
    寫票面金額，即與未經授權擅自偽造有別，故尚難僅以販賣
    「人頭票」或「芭樂票」，即逕謂應負偽造有價證券罪責（
    最高法院92年度台上字第3700號判決可資參照）。次按以情
    況證據（即間接證據）斷罪時，尤須基於該證據在直接關係
    上所可證明之他項情況事實，本乎推理作用足以確證被告有
    罪，方為合法，不得徒憑主觀上之推想，將一般經驗上有利
    被告之其他合理情況逕予排除。公訴人僅以被告卯○○確有
    販售人頭支票之行為，且該支票來源係出自於許秀莉，即據
    以認定被告卯○○涉有共同偽造該人頭支票之犯行，惟衡諸
    社會常情，簽發人頭支票即俗稱芭樂票者既無兌現票據之真
    意，而透過管道向之購買取得者，亦無非在交易時欲持該等
    人頭支票向他人行使，憑以獲取信用或財產上之不法利益，
    況證人癸○○於本院中證稱：伊有將身份證交綽號「阿國」
    設立公司，並至銀行辦理支票開戶，然並未實際經營公司，
    公司大小章都交給「阿國」保管等語（見本院卷第192、193
    、 196頁），雖證人癸○○另證稱：伊有開立支票帳戶，但
    沒有授權「阿國」使用該支票云云，惟既然證人癸○○並未
    實際經營公司，僅為掛名之負責人，且其自陳知道至銀行係
    為辦理支票帳戶之開立，且公司印章及其私章均交「阿國」
    持有，則既然癸○○並非為了要自己使用支票而開立支票帳
    戶，顯然其明知申請支票係另有他用，況其亦將支票印鑑章
    交予「阿國」，對「阿國」如何使用支票毫不過問，則當然
    有授權他人使用支票之意思。既然本件有取得發票人即「杉
    本興業有限公司」名義負責人癸○○之同意後方轉售予他人
    使用，且參酌起訴書亦記載被告卯○○所購得之支票業已蓋
    妥發票人印鑑章，則被告卯○○應無再偽造癸○○人頭支票
    之行為。況公訴人對於被告卯○○另買受之其餘空頭支票，
    該等支票究竟是否遭人偽造？或者亦屬業經發票人授權同意
    而簽發者？均未予以舉證證明，故亦難認為被告卯○○所買
    受之其餘空頭支票，均屬偽造之支票。本件既然無證據證明
    被告卯○○有偽造支票之行為，則其被訴之偽造有價證券犯
    行部分自亦屬無從證明，然公訴人因認為此部分與常業詐欺
    罪部分有牽連犯之裁判上一罪關係，故被告卯○○被訴偽造
    有價證券罪嫌部分則不另為無罪之諭知，附此說明。
貳、無罪部分：
一、公訴意旨另以：被告午○○於93年2月底，在花蓮市○○○路
    合歡飯店前，向卯○○以5000元價格購得已填妥之面額8000
    0元「芭樂票」1張（付款人華南銀行瑞祥分行，發票人陳鴻
    志帳戶，支票號碼0000000，發票日93年3月10日），竟意圖
    為自己不法之所有，持向壬○○調借同額現金，使壬○○陷
    於錯誤即予借款，詎屆期竟遭退票無法兌現，始知受騙，午
    ○○於日後已以 80000元現金換回上述支票。因認被告午○
    ○涉有刑法第201條第 2項行使偽造有價證券罪嫌、第339條
    第1項之詐欺取財罪嫌等語。
二、按犯罪事實應依證據認定之，無證據不得認定犯罪事實；又
    不能證明被告犯罪者，應諭知無罪之判決，刑事訴訟法第15
    4條第2項、第301條第1項分別定有明文；且認定不利於被告
    之事實，須依積極證據，苟積極證據不足為不利於被告事實
    之認定時，即應為有利於被告之認定，更不必有何有利之證
    據；認定犯罪事實所憑之證據，雖不以直接證據為限，間接
    證據亦包括在內；然而無論直接或間接證據，其為訴訟上之
    證明，須於通常一般之人均不致有所懷疑，而得確信其為真
    實之程度者，始得據為有罪之認定，倘其證明尚未達到此一
    程度，而有合理之懷疑存在時，基於無罪推定之原則，即應
    為無罪之判決，最高法院著有30年上字第 816號、76年臺上
    字第4986號判例可資參照。次按檢察官就被告犯罪事實，應
    負舉證責任，並指出證明之方法。因此，檢察官對於起訴之
    犯罪事實，應負提出證據及說服之實質舉證責任。倘其所提
    出之證據，不足為被告有罪之積極證明，或其闡明之證明方
    法，無從說服法官以形成被告有罪之心證，基於無罪推定之
    原則，自應為被告無罪判決之諭知，最高法院亦著有92年臺
    上字第128號判例可憑。
三、本件公訴人認被告午○○涉犯上開罪嫌，無非係以被告午○
    ○於偵查中供述確實有向被告卯○○以5000元購入該支票，
    嗣後持以向壬○○借款 80000元為主要論據。訊據被告午○
    ○堅決否認有何上揭詐欺或行使偽造有價證券犯行，辯稱：
    我看到更生日報刊登支票借用之廣告，就跟被告卯○○接洽
    ，我當時的意思是向她借票，且我有去查銀行的帳戶，知道
    那不是芭樂票，所以我就拿票去跟壬○○借錢，壬○○也確
    認不是芭樂票，也借錢給我，票期時間到之前我要去存，但
    是銀行不接受，我把錢拿回來告知壬○○票無法存，就立刻
    還他錢，叫他把票還給我，且我借款時拿價值80幾萬元的車
    子去質押借款，若我有意思故意跳票，也不用拿錢去銀行存
    等語。
四、經查：
（一）證人壬○○於本院中證稱：被告午○○在93年2月間有拿1
      張票向我調借現金，後來跳票後 3至5天後有還我80000元
      ，跳票後我告訴午○○跳票的事，他說他馬上還我錢，我
      們純粹為借貸關係。我是經營聯合融資公司，一般都是汽
      車借款，以汽車借款並持支票來借款，午○○當時借錢時
      也有拿車子質借，並算利息，我收到支票後有跟銀行照會
      ，當時我問他有無跳票紀錄，銀行查詢後說沒有跳票紀錄
      ，我在詢問銀行時，午○○在場，他有聽到。後來跳票時
      ，午○○的車子還在我那邊，我評估車子的價值，有超過
      80 000元等語（見本院卷第201至205頁）。堪認被告午○
      ○為向壬○○借貸，將價值高於借款數額之車輛質押予壬
      ○○，雖被告午○○以支票向壬○○調現，惟既然被告午
      ○○業以車輛為擔保，則其再持客票與壬○○應係屬加強
      擔保之意，且其係以車輛質押，應有償還款項之意，實與
      單純持客票調現詐領現金有異，否則其何需以價值高於80
      000 元之車輛予以質押？況且壬○○收取支票後，並立即
      在被告午○○面前向銀行查詢票信，經查詢亦屬正常後始
      為收受，故被告午○○辯稱其相信支票帳戶可供其使用，
      而無詐欺犯意等詞，應可採信。
（二）另證人卯○○於本院中證稱：我有賣人頭票給午○○，我
      有以王小姐名義刊登廣告，午○○說時間到了，他會去過
      票。（檢察官問：當時午○○跟你買時，是否知道是人頭
      芭樂票？）他沒有問，我也沒有講到這方面。（辯護人問
      ：你在把票賣給午○○時，有無告訴他這票是沒有經過票
      主陳鴻志同意所開的？）我本身也不知道，這張票是向許
      秀月買的，（辯護人問：許秀月有無告訴你這張票是別人
      冒票主名義申請？）我不知道，許秀月也沒有說，我只知
      道是芭樂票。（檢察官問：你賣每張芭樂票時，是否都向
      買主告知票有問題？）我沒有講。在票期限之內票是沒有
      問題的，但期限到了就會請他們自己把錢匯入等語（見本
      院卷第206至208頁）。故足認證人卯○○交付支票予被告
      午○○時，亦未明確告知支票來源有問題，此核與被告午
      ○○所辯相符。且公訴人自始均無舉證證明被告午○○所
      使用之該張支票係屬偽造之支票或者為發票人授權他人使
      用之空頭支票，是以，依卷內事證，既然僅能證明該支票
      遭退票而尚無認定該支票係屬偽造之積極證據，故實難僅
      以該支票最終遭退票即予推論該支票係屬偽造之支票，則
      被告午○○亦難認定有何行使偽造有價證券之罪嫌。
五、綜上所述，本件公訴人所舉之證據，不足積極證明被告午○
    ○有詐欺或行使偽造有價證券之犯行，況檢察官迄今仍未提
    出適合於證明被告午○○犯罪事實之積極證據，並說明其證
    據方法與待證事實之關係，而本院對於卷內訴訟資料，仍無
    從獲得有罪之心證，尚難僅依上揭公訴人所舉之證據，而遽
    入人於罪，揆諸首開說明，因認被告午○○之犯行尚屬不能
    證明，既不能證明其犯罪，自應為無罪之判決。
據上論斷，應依刑事訴訟法第299條第1項前段、第301條第1項，
刑法第56條、第30條第1項、第2項、第340條、第74條第1款、第
38 條第1項第2款，判決如主文。
本案經檢察官李殷財到庭執行職務。
中    華    民    國    95    年    2    月     7    日
                        臺灣花蓮地方法院刑事第三庭
                            審判長法官  鄭  培  麗
                                  法官  楊  仲  農
                                  法官  張  嘉  芬
上列正本證明與原本無異。
如對本判決不服，應於送達後10日內，向本院提出上訴狀（應抄
附繕本）告訴人或被害人如對於本判決不服者，應具備理由請求
檢察官上訴，其上訴期間之計算係以檢察官收受判決正本之日期
為準。
                                書記官
中    華    民    國    95    年    2     月    8     日
附錄本判決論罪之法律條文：
中華民國刑法第340條：
以犯第三百三十九條之罪為常業者，處一年以上七年以下有期徒
刑，得併科五萬元以下罰金。


司法院資訊處製作；財團法人民間司法改革基金會備份。
